【裁判字號】    91,訴,4811
【裁判日期】    921219
【裁判案由】    農保
【裁判全文】
臺北高等行政法院判決                            九十一年度訴字第四八一一號
                              .
    原      告  甲○○
    訴訟代理人  丁○○
    被      告  內政部
    代  表  人  余政憲部長）.
    訴訟代理人  乙○○
                丙○○
                戊○○
右當事人間因農保事件，原告不服行政院中華民國九十一年院臺訴字第○九一○○八
九一八三號訴願決定，提起行政訴訟。本院判決如左：
    主  文
原告之訴駁回。
訴訟費用由原告負擔。
    事  實
一、事實概要：原告以高雄縣旗山鎮農會為投保單位，參加農民健康保險為被保險人
    。原告於民國（下同）九十一年一月九日，以其罹患乙狀結腸癌併大腸缺血病症
    成殘，向保險人即勞工保險局申請殘廢給付。案經勞工保險局九十一年一月十七
    日保受給字第○九一六○一三五三五○號函復（下稱原處分），以依財團法人長
    庚紀念醫院高雄分院（下稱高雄長庚醫院）出具之殘廢診斷書記載。原告乙狀結
    腸癌於八十六年十月間手術切除後未復發、轉移，身體狀況一切正常，胸腹部臟
    器並未遺存永久性機能障害，所請殘廢給付不予給付。原告不服，申請審議，經
    農民健康保險監理委員會九十一年七月四日農監審字第七六九二號審定書審定駁
    回，原告仍不服，提起訴願，嗣經行政院訴願決定駁回，遂提起本件行政訴訟。
二、兩造聲明：
  (一)原告聲明求為判決：
    1.訴願決定、爭議審定及原處分均撤銷。
    2.被告應作成給付原告新台幣（下同）四十三萬元之行政處分，並自九十一年一
      月十日起至清償日止按週年利率百分之四計算之利息。
  (二)被告聲明求為判決：如主文所示。
三、兩造之爭點：
    原告之大腸是否有遺存如勞工保險殘廢給付標準表所稱之障害？原告之保險給付
    請求權是否已罹於二年之時效？
  (一)原告主張之理由：
  1.本件爭議在於醫療終止基準時間認定差異以及逾越二年行使請求權期限，原告
    認為原處分違法，其理由有二，分述如下：
      (1)就程序違法方面：依據農民健康保險條例，有關殘廢給付第三十六條規定，
        原告罹患結腸癌症經手術切除後，需經一年以上觀護緩衝期，判別確認身體
        無法痊癒復原且構成永久性遺存機能障害為要件，該病自切除手術至移除人
        工肛門治療終止過程，時間長達四年之久，原告俟高雄長庚醫院，出示治療
        終止認可後，再申請殘廢給付，完全符合確定程序，註明治療終止起算日期
        ，並非以切除手術為起算基準日，需另外加治療一年以上至治療終止宣告時
        日，作緩衝觀護治療。
      (2)就處分實體方面：原告縱使人工肛門移除後，有關殘廢部位機能，當前遺存
        傷害程度嚴重，雖未惡化構成喪失生命絕境，目前日常三餐攝食量少，因體
        內結腸殘餘長度截短，自然形成積存空間少，衍生殘廢結腸調節機能性差，
        導致平時排泄物排放頻率次數多，尤其夜晚休息時，造成居家生活不便，常
        久影饗體力虛弱，顯然永久性遺存機能障害事實。
  (二)被告主張之理由：
    1.依據農民健康保險條例第三十六條：「被保險人因遭受傷害或罹患疾病經治療
      終止後，如身體遺存障害，適合殘廢給付標準表規定之項目，並經保險人自設
      或特約醫療機構診斷為永久殘廢者，得按其當月投保金額，依同表規定之殘廢
      等級及給付標準，一次請領殘廢補助費。被保險人因遭受傷害或罹患疾病，經
      治療一年以上尚未痊癒，如身體遺存障害，適合殘廢給付標準表規定之項目，
      並經保險人自設或特約醫療機構診斷為永久不能復原者，得比照前項規定辦理
      」。農民健康保險殘廢給付標準表「胸腹部臟器障害」附註第六項規定：「『
      胸腹部臟器遺存障害者』係指胸腹部遺存機能障害，致工作上確有明顯之阻害
      而由醫學上可予證明者。至於施行胃或膽囊切除術，如經過順利，未遺存永久
      性機能障礙者，不在給付範圍」、同表「胸腹部臟器障害」附註第二項規定：
      「胸腹部臟器遺存障害等級之審定：胸腹部臟器遺存障害，需將症狀綜合衡量
      ，永久喪失勞動能力與影響日常生活或社會生活活動之狀況及需他人扶助之情
      形，比照精神、神經障害等級審定基本原則，綜合審定其等級」。最高行政法
      院（八十九年七月一日改制前為行政法院）八十六年度判字第一三四二號判決
      ：「．．．是請求權之行使應以身體遺存障害事實之日起算．．．」。
    2.本件據高雄長庚紀念醫院九十一年一月四日出具殘廢診斷書載：「其因乙狀結
      腸癌併大腸缺血於八十六年十月九日接受次全大腸切除及大腸癌切除；八十六
      年十月九日至八十六年十月二十一日住院十二天，殘廢部位為大腸；殘廢詳況
      欄為意識、呼吸及言語皆正常，可自力行走，可從事正常農作，自行進食，起
      臥正常，大小便、沐浴更衣皆可自理。」惟查大腸切除並非農民健康保險殘廢
      給付標準表明定之給付項目，且原告接受次全大腸切除及大腸癌切除手術後，
      癌症未有復發、轉移，且殘廢詳況欄載其日常生活一切正常可自理，可自力行
      走，顯其並未遺存由醫學上可予證明之永久性機能障害，自與農民健康保險條
      例第三十六條及農民健康保險殘廢給付標準表「胸腹部臟器障害」附註第六項
      規定不符。至原告稱其現排泄物排放頻率次數多，尤其夜晚休息時，造成居家
      不安生活，長久影響體力虛弱，顯然永久性遺存機能障害事實乙節，惟查原告
      已年屆七十四歲，所稱或係其年老體能轉差所致，且排泄次數多寡，個人體質
      互異，正常人亦有排泄次數多者，換言之，其所稱之現象，係未經醫學證實者
      ，且亦未見記載於殘廢診斷書上，並不符合民健康保險條例規定之遺存由醫學
      可予證明之永久性機能障害。
    3.另依前揭最高行政法院判決意旨，請求權之行使應以身體遺存障害事實之日起
      算，而非依鑑定日起算，故縱其所患病症符合請領殘廢給付之規定，惟依該殘
      廢診斷書載，其於八十六年十月九日行切除手術及二十一日手術出院，殘廢部
      位為大腸，而其迄九十一年一月九日始向保險人提出大腸部位之殘廢給付申請
      ，自已逾二年請求權時效，併予敘明。
    理  由
一、原告起訴主張：原告係農民健康保險之被保險人，因罹患乙狀結腸癌併大腸缺血
    病症，經於九十一年一月四日審定成殘後，旋向被告申請殘廢給付，詎遭被告否
    准，為此提起本件訴請如聲明所示云云。
二、被告則以：原告雖曾罹患乙狀結腸癌併大腸缺血，惟已於八十六年十月九日接受
    次全大腸切除及大腸癌切除手術，手術後癌症未有復發、轉移，未遺存由醫學上
    可予證明之，至原告稱其現排泄物排放頻率次數多之障害，亦係
    未經醫學證實者，又殘廢給付請求權之行使應以身體遺存障害事實之日起算，而
    非依鑑定日起算，故縱其所患病症符合請領殘廢給付之規定，原告亦係於八十六
    年間即已得行使其請求權，而其迄九十一年一月九日始向保險人提出大腸部位之
    殘廢給付申請，自已逾二年請求權時效等語置辯。
三、本件兩造不爭之原告罹患乙狀結腸癌併大腸缺血，於八十六年十月九日在高雄長
    庚醫院接受次全大腸切除及大腸癌切除手術等情，並有勞工保險殘廢診斷書附於
    原處分卷可稽，堪信為真實。
四、按「被保險人因遭受傷害或罹患疾病，經治療終止後，如身體遺存障害，適合殘
    廢給付標準表規定之項目，並經保險人自設或特約醫院診斷為永久殘廢者，得按
    其當月投保金額，依同表規定之殘廢等級及給付標準，一次請領殘廢補助費。殘
    廢給付標準表如附表。被保險人因遭受傷害或罹患疾病，經治療一年以上尚未痊
    癒，如身體遺存障害，適合殘廢給付標準表規定之項目，並經保險人自設或特約
    醫療機構診斷為永久不能復原者，得比照前項規定辦理。」「領取保險給付之請
    求權，自得請領之日起，因二年間不行使而消滅。」農民健康保險條例第三十六
    條及第二十三條分別定有明文。又按農民健康保險殘廢給付標準表第四十七障害
    項目規定「胸腹部臟器遺存顯著障害，終身祇能從事輕便工作者。」為第七殘廢
    等級，給付標準為四四○日；第五十二障害項目規定「胸腹部臟器遺存障害者」
    為第十二殘廢等級，給付標準為一○○日。再依同系列附註一規定：「(二)腹部臟
    器，包括胃、肝臟、膽囊、胰臟、小腸及大腸、腸間膜及脾臟等。」是本件之爭
    執，厥在於原告之大腸是否有遺存如勞工保險殘廢給付標準表所稱之障害？本件
    原告之保險給付請求權是否已罹於時效？
五、經查：
  (一)按農民健康保險殘廢給付標準表胸腹部臟器障害系列附註二規定：「胸腹部臟器
    障害等級之審定：胸腹部臟器機能遺存障害，須將症狀綜合衡量，永久喪失勞動
    能力與影響其日常生活活動或社會生活活動之狀況及需他人扶助之情形，比照精
    神、神經障害等級審定基本原則、綜合審定其等級。附註六規定：「『胸腹部臟
    器遺存障害者』係指胸腹部遺存機能障害，致工作上確有明顯之阻害而由醫學上
    可予證明者，如膀胱括約肌變化所致之尿失禁或肛門括約肌不全（因斷裂等）所
    致之大便失禁者，適用第五十二項第十二等級。至於施行胃或膽囊切除術，如經
    過順利，未遺存明顯之永久性機能障礙者，不在給付範圍。」
  (二)又按當事人主張有利於己之事實者，就其事實有舉證之責任，民事訴訟法第二百
    七十七條前段定有明文，依行政訴訟法第一百三十六條之規定，上開規定為行政
    訴訟程序所準用。又按人民提起課予義務訴訟請求行政機關作成授益行政處分，
    係在增加自己之權利，依上開之規定，自應就權利發生實體上規定要件最低度事
    實負舉證責任，本件原告主張其胸腹部遺存機能障害，自應就此一事實負舉證之
    責任。
  (三)查原告就此固提出記載有殘廢部位為大腸、治療終止診斷殘廢日期為九十一年一
    月四日之農民健康保險殘廢診斷書附於原處分卷為證，惟查：
    1.依該診斷書關於治療經過僅記載有「八十六年十月九日次全大腸切除及大腸癌
    切除」，「住院診療期間自八十六年十月九日至八十六年十月二十一日，住院十
    二天」，關於殘廢詳況欄「胸腹部臟器遺存障礙之症狀」空白未填，關於工作能
    力欄則記載「可從事正常農作」等語，足證原告之身體狀況與前揭附註六規定之
    「胸腹部遺存機能障害，致工作上確有明顯之阻害而由醫學上可予證明者」要件
    ，顯有不符。
    2.且依上開診斷書關於治療經過僅記載有「住院診療期間自八十六年十月九日至
      八十六年十月二十一日，住院十二天」，關於門診診療期間則亦空白未填，是
      亦不能證明原告於申請前二年內仍有接受治療，是原告縱有大腸遺存障害之情
      形，亦已逾前揭二年之請求權時效，被告予以否准，自屬有據。
五、綜上所述，原告之主張均無可採，原處分就原告所申請之殘廢給付予以否准，其
    認事用法並無違誤，爭議審定及訴願決定，遞予維持，亦無不當，原告訴請如聲
    明所示，於法無據，應予駁回。
據上論結，本件原告之訴為無理由，爰依行政訴訟法第九十八條第三項前段，判決如
主文。
中    華    民    國    九十二      年      十二      月      十九      日
                 臺 北 高 等 行 政 法 院   第 一 庭
                                審 判 長 法  官  王  立  杰
                                         法  官  黃  本  仁
                                         法  官  王  碧  芳
右為正本係照原本做成。
如不服本判決，應於送達後二十日內，向本院提出上訴狀並表明上訴理由，如於本判
決宣示後送達前提起上訴者，應於判決送達後二十日內補提上訴理由書（須按他造人
數附繕本）。
中      華      民      國    九十二    年     十二     月     十九     日
                                         法院書記官 鄭 聚 恩


司法院資訊處製作；財團法人民間司法改革基金會備份。
